【裁判字號】    88,上訴,734
【裁判日期】    890331
【裁判案由】    妨害自由
【裁判全文】
臺灣高等法院臺中分院刑事判決              八十八年度上訴字第七三四號
    上  訴  人  臺灣臺中地方法院檢察署檢察官
    被      告  丁○○
                丙○○
                乙○○
                戊○○
右上訴人因被告等妨害自由案件，不服臺灣臺中地方法院八十七年度訴字第二六一六
號中華民國八十八年二月五日第一審判決（起訴案號：臺灣臺中地方法院檢察署八十
七年度偵字第九五六二號），提起上訴，本院判決如左：
    主      文
上訴駁回。
    理      由
一、本案經本院審理之結果，認第一審判決以被告丁○○、丙○○、乙○○、戊○○
    被訴之犯罪均屬不能證明，予以諭知無罪，並無不當，應予維持，並引用第一審
    判決書記載之理由及證據（如附件）。
二、公訴人上訴意旨以原審亦認定被告等四人為討債將告訴人己○○留在東京娃娃榮
    行等情，則被告等有使告訴人行無義務之事甚明；而被告等有無妨害告訴人自由
    犯行，只要將被告等四人加以測謊鑑定，即可明瞭事真象，原審未詳予調查，判
    決被告等無罪，尚有未洽等語。惟按測謊係以測謊係以測謊器記錄受測者在應答
    問題時之生理狀態，諸如血壓、脈搏和呼吸等狀況來判斷受測者是否說謊。故測
    謊係以活體為檢測對象，易受其他因素影響，其準確定未能如其他科學鑑定一般
    ，達百分之百。因之測謊結果在被告之犯罪有其他積極證據之情況下，固可以之
    為佐證，倘無其他積極證據足以證明被告犯罪情況，尚難僅以測謊結果認定被告
    犯行。本件依上所述，並無積極證據足以證明被告犯罪，自無將之測謊之必要。
    公訴人持前開理由，指摘原判決不當，並無可採，其上訴非有理由，應予駁回。
三、被告乙○○經合法傳喚，無正當之理由不到庭，爰不待其陳述，逕行判決。
據上論斷，應依刑事訴訟法第三百六十八條、第三百七十三條、第三百七十一條，判
決如主文。
本案經檢察官甲○○到庭執行職務。
中      華      民      國    八十九     年      三       月   三十一   日
                                  臺灣高等法院臺中分院刑事第五庭
                                        審判長法  官  吳  火  川
                                              法  官  朱      樑
                                              法  官  胡  國  棟
右正本證明與原本無異。
檢察官得上訴。
如不服本判決應於收受送達後十日內向本院提出上訴書狀，其未述上訴之理由者並
得於提起上訴後十日內向本院補提理由書（均須按他造當事人之人數附繕本）。
                                              書記官  吳  麗  慧
中      華      民      國    八十九     年      四       月     五     日
                                                                        Ｑ
臺灣臺中地方法院刑事判決                        八十七年度訴字第二六一六號
    公  訴  人  臺灣臺中地方法院檢察署檢察官
    被      告  丁○○  女三十三歲（民國○○○年○○月○日生）
                        住台中市○○區○○路四段一六三之二號六樓
                        現居台中市○○區○○路一六０巷六號五樓
                        身分證統一編號：Ａ二二三九五四二號
                丙○○  男三十歲（民國○○○年○月○○○日生）
                        住台中縣烏日鄉○○路○段二之十五號五樓之一
                        身分證統一編號：Ｆ一0000000號
                乙○○  男二十三歲（民國○○○年○月○○日生）
                        住台中市○區○○路一八一巷三十五號
                        現居台中市○○路○段九九巷十六弄二二號五樓之七
                        身分證統一編號：Ｂ一二一二六七六八號
                戊○○  男二十五歲（民國○○○年○月○○○日生）
                        住台中縣大里市○○路八十號
                        身分證統一編號：Ｚ000000000號
右列被告因妨害自由案件，經檢察官提起公訴（八十七年度偵字第九五六二號），本
院判決如左：
    主  文
丁○○、丙○○、乙○○、戊○○均無罪。
    理  由
一、公訴意旨如起訴書所載。
二、按犯罪事實應依證據認定之，無證據不得推定其犯罪事實；又不能證明被告犯罪
    者，應諭知無罪之判決，刑事訴訟法第一百五十四條、第三百零一條第一項分別
    定有明文。再認定不利於被告之事實，須依積極證據，苟積極證據不足為不利於
    被告事實之認定時，即應為有利於被告之認定，更不必有何有利之證據；而告訴
    人之告訴，係以使被告受刑事訴追為目的，是其陳述是否與事實相符，仍應調查
    其他證據以資審認，始得為被告不利之認定；倘被害人之陳述尚有瑕疵，則在未
    究明前，遽採為論罪科刑之根據，即難認為適法，亦經最高法院分別著有三十年
    上字第八一六號、五十二年台上字第一三００號、六十一年台上字第三０九九號
    判例可資參照。
三、公訴人認被告丁○○、丙○○、乙○○、戊○○四人涉犯刑法第三百零二條第一
    項之妨害自由罪嫌，無非以告訴人己○○之指訴，己○○之妻林秀芬之證述，及
    被告等人將己○○帶出時間長達數十小時等為其論據。訊據被告四人均堅決否認
    有何妨害自由犯行，被告丁○○、丙○○、乙○○均辯稱：己○○積欠丁○○新
    台幣（下同）一百三十八萬元未還，應允於八十七年五月八日還丁○○五萬元，
    當天早上伊等三人前去找己○○，己○○表示原所準備的錢遺失，無法還款，伊
    等即在己○○家中談論債務事宜，其兄嫌伊等之聲音太大，將伊等趕出，才由己○○開車載伊等到集集茶藝館，是己○○自願與伊等出去的，並未挾持己○○上
    車。集集茶藝館及東京娃娃茶坊是公眾自由進出之場所，己○○的行動自由未受
    限制，期間己○○之妻子林秀芬及妻舅亦曾前來茶藝館找己○○，伊等也有叫食
    物給己○○吃，是因己○○一直騙稱家人會拿五萬元來，才會在茶藝館待了近三
    十小時，伊等如有妨害己○○之行動自由，己○○只要大聲喊叫即可獲救，伊等
    亦未出言：「你不快點知家人，我就修理你」等語要脅己○○償還五萬元等語；
    被告戊○○辯稱：伊於八十七年五月九日凌晨三時許，在集集茶藝館巧遇友人乙○○而與他們一起喝茶，伊並不認識丁○○、丙○○及己○○，對渠等有債務糾
    紛並不了解等語。
四、經查：
  (一)告訴人己○○對被告等人所辯係因先前應允於八十七年五月八日還款五萬元給被
    告丁○○，被告丁○○、丙○○及乙○○三人始於當日至其台中縣潭子鄉○○路
    ○段七七號大茂五金行找己○○，但並未如期拿到五萬元，後來因爭吵聲過大，
    而被己○○之兄趕出，才由己○○開車載被告等人到集集茶藝館之情並不否認，
    可知被告丁○○等三人與己○○相偕離開己○○之住處而前往集集茶藝館，是因
    被己○○之兄趕出所致，非被告丁○○等三人起意帶離己○○。又被告三人當時
    並未開車前往己○○之住處，而離開時尚且由己○○駕駛其自用小客車搭載被告
    等人前往集集茶藝館，亦足徵被告等人自始即無押人索債之故意。至於公訴人所
    稱由被告丁○○在旁指揮，被告丙○○、乙○○分別在己○○二側挾持己○○坐
    上己○○之自小客車開往集集茶藝館談判一節，本院訊之證人林秀芬證稱：八十
    七年五月八日當天十五時許，看見丁○○、丙○○、乙○○與伊先生己○○四人
    一前一後外出，丙○○與乙○○坐伊先生的車，由伊先生開車，一人坐在駕駛座
    旁，另一人坐後座，丁○○如何離開並不清楚，未見丙○○等人持刀械或兇器等
    物；己○○陳稱：當天下午離開時是伊開車，丙○○坐伊旁邊，丁○○坐後座，
    乙○○騎機車等語。己○○夫妻二人對被告如何乘坐己○○之自小客車前往集集
    茶藝館之陳述出入甚大，是己○○指述遭被告挾持上車之情，非可盡信。況上車
    地點是在己○○住處，被告等人又未攜帶兇器，當時又有己○○之妻、兄等人在
    場，實難想像己○○係在意志受壓制之情形下開車前往集集茶藝館。
  (二)集集茶藝館及東京娃娃茶坊是二十四小時營業之商業場所，此為己○○所自承，
    亦即被告等人與己○○在前開茶坊期間，該等茶坊係在營業中。己○○雖指稱：
    被告等人逼迫伊與他們坐在一起，且命令伊每隔十分鐘打電話叫家人準備五萬元
    來，該處雖是公共場所，但在凌晨客人稀少，而該紅茶店伊未曾去過，店內之店
    員可能是被告等人所認識，所以不敢喊叫等語。惟查集集茶藝館及東京娃娃茶坊
    既是營業中之場所，店內即有服務之店員及消費之顧客，被告等人又未攜帶任何
    兇器，己○○在此近三十小時期間，歷經早、中、晚、凌晨等不同時段，其若有
    遭不法腕力限制而不能自由離去之情形，只要選擇客人較多之時段呼叫求救即可
    順利解圍，何以捨取不為﹖又在此期間，己○○之妻子林秀芬與妻舅曾於八十七
    年五月九日中午前去找己○○，此為己○○所不否認，己○○何以不藉此機會向
    其妻林秀芬及妻舅求援﹖再林秀芬親臨現場，己○○苟係遭被告等人限制行動自
    由，應會查覺己○○神色有異而立即報警，豈有延至同日晚上九時四十許始報警
    處理之理。從而，己○○所述被告等人限制其行動自由等情，顯與常情有違，尚
    難採認。
  (三)被告等人對向己○○索討債務何以須耗時三十餘小時之情，辯稱：己○○共積欠
    丁○○一百三十八萬元，己○○在半個月前承諾要還五萬元，但到他家要債均避
    不見面，而且當天僅是向他拿五萬元，並非要總數一百三十八萬元，他一直講家
    人會拿錢來，故意拖延時間，看他們家人會不會擔心而拿五萬元還債，期間他的
    妻子也帶兄弟來要將車子開回去等語。徵之己○○坦承積欠丁○○一百三十八萬
    元，約定八十七年五月八日還五萬元，當天有準備三萬元左右，但錢不見了等情
    ；又被告等人前去己○○住處拿錢未果後，是被己○○之兄趕出始至前開紅茶店
    繼續商談如何還款，業如前述。己○○既積欠丁○○一百三十八萬未還，於允諾
    先還其中五萬元，待丁○○等人前往取款時，又稱事先準備的錢剛好遺失而無法
    返還，衡以常情，丁○○等人主觀上勢必認為己○○係故意賴債，因而要求己○○當日務必依約償還五萬元，此乃人情之常。被告等人與己○○至紅茶店商談時
    ，要求己○○打電話回家籌款，無非基於前述之背景原因，其動機非可責難。又
    己○○與被告等人在紅茶店商討債務之事，為其妻及家人所知悉，其妻甚至曾至
    紅茶店找己○○，被告等人所稱己○○故意拖延時間，期待其家人因擔心而拿五
    萬元前來還款，故而耗時三十多小時之情，即非屬毫無根據之卸責之詞，是難認
    被告等人有使人行無義務之事之不法犯意。
  (四)公訴人指稱被告戊○○對己○○揚言：「你不快點通知家人，我就修理你」「你
    不要讓我心情不爽，否則就修理你」「你拿不出錢來，就不放你回去」；被告等
    人共同恐嚇己○○稱：「你要籌出五萬元出來，否則要打斷你的腿，或把你賣到
    高雄去行遠洋漁船」等情，為被告等人嚴以否認，而公訴人認被告有此犯行，除
    己○○片面之指述外，要無其他證據可資佐憑。而己○○積欠丁○○債務未還，
    於當日又未依約先行償還五萬元，在紅茶店亦多次電話聯絡家人拿錢還債未果，
    其於此情形下，難期對被告等人之行為為客觀公正之指訴，是尚難僅憑己○○片
    面之詞，遽論被告等人有此犯行。
五、綜上所述，公訴人所舉證據不足以證明被告等人涉犯妨害自由之犯行，本院復查
    無證據證明被告等人犯罪，自應諭知無罪之判決。
據上論斷，應依刑事訴訟法第三百零一條第一項，判決如主文。
中    華    民    國      八十八      年       二      月       五      日
                                  臺灣臺中地方法院刑事第二庭
                                        法  官  游  文  科
右正本證明與原本無異。
如不服本判決，應於判決送達後十日內向本院提出上訴狀，上訴於臺灣高等法院臺中
分院( 須附繕本 )。
                                        書記官
中    華    民    國      八十八      年       二      月       八      日


司法院資訊處製作；財團法人民間司法改革基金會備份。
